【裁判字號】    99,訴,747
【裁判日期】    990525
【裁判案由】    清償借款
【裁判全文】
臺灣臺中地方法院民事判決  99年度訴字第747號
原      告  國泰人壽保險股份有限公司
法定代理人  乙○○
訴訟代理人  甲○○
被      告  丙○○
            戊○○
兼  上一人
訴訟代理人  丁○○
上列當事人間請求清償借款事件，本院於民國99年5月11日言詞
辯論終結，判決如下：
    主  文
被告應連帶給付原告新臺幣陸拾肆萬壹仟伍佰肆拾玖元，及其中
新臺幣伍拾玖萬玖仟捌佰伍拾元自民國八十六年十一月六日起至
清償日止，按週年利率百分之九點六計算之利息，並自民國八十
六年十一月六日起至清償日止，按上開利率百分之二十計算之違
約金。
訴訟費用新臺幣柒仟零伍拾元由被告連帶負擔。
本判決於原告以新臺幣貳拾壹萬參仟捌佰伍拾元為被告擔保後，
得為假執行。
    事實及理由
一、原告主張：訴外人劉月雲即被告等之母，於民國82年11月9
    日向原告借款新臺幣（下同）1,230,000元，雙方約定應按
    月平均攤還本息，利息依週年利率百分之十計算，並同意依
    原告於每年3月及9月或因國內外情勢變遷所訂新利率計付利
    息。遲延繳納時，除仍按上開利率計息外，其逾期6月內者
    ，尚應加計自逾期日起至清償日止，按上開利率百分之十計
    算之違約金，倘逾期超過6月者，則按上開利率百分之二十
    計算違約金。又雙方約定，倘劉月雲未依約攤還期本息時即
    喪失期限利益，債務視為全部到期。嗣劉月雲於89年3月25
    日死亡，且自84年9月9日起即未依約攤還本息，迭經聲請人
    向其家屬催討無效，後經原告聲請拍賣抵押物，並於86年11
    月5日拍定，分配案款後尚不足641,549元，又劉月雲之繼承
    人即被告等，並無向法院聲請限定或拋棄繼承之情事，爰依
    原告與劉月雲所締結之消費借貸契約及民法第1148條、第11
    53條、第478條及第233條之規定，向劉月雲之繼承人即被告
    等，請求連帶清償前開債務。至被告等所謂原告遲未求償，
    坐視損害擴大，顯屬與有過失云云當屬無稽，蓋法律本即賦
    予債權人15年之請求權時效，原告於時限內行使權利，於法
    並無不合等語，並聲明：(一)被告應連帶給付原告641,549元
    及其中599,850元自86年11月6日起至清償日止，按週年利率
    9.6%計算之利息，暨自86年11月6日起至清償日止，按上開
    利率20%計算之違約金。(二)願供擔保請准宣告假執行。
二、被告則以：前開債務自86年起至98年間，被告等從未接獲原
    告之清償催告，原告怠於求償而坐視損害擴大，依民法第21
    7條及230條之規定，顯係與有過失。又被告等之繼承係發生
    於89年間，被繼承人劉月雲即被告等之母與訴外人陳明德即
    被告等之父，分別於該年3月25日及6月9日相繼辭世，為人
    子女情何以堪，悲憤情緒中治喪亦無從得知本案債務之存在
    ，且經查閱相關執行案卷，強制執行訴訟期間所有訴訟文件
    均送達訴外人黃鴻鈞及范春生等，被告等無從得知訴訟相關
    事，致被告等未能依法辦理拋棄或限定繼承事宜。另被告丁○○因從軍職，經濟獨立，自組家庭後於75年起即遷居高雄
    至今，被告丙○○因與父母意見相左，於80年起即在外居住
    ，被告戊○○因年輕氣盛於80餘年間因案入監服刑，均有未
    同居共財之事實，倘由被告等繼續履行債務顯失公平，是就
    本件債務，依民法繼承編施行法第1條之3之規定，被告等至
    多以所得遺產為限，負清償責任云云資為抗辯，並聲明：原
    告之訴駁回。
三、本院判斷：
（一）原告主張之上開事實，已據其提出約定書、擔保放款借據
      1紙、本院民事執行處強制執行金額計算書分配表1紙、戶
      籍謄本4份、本院家事法庭中院彥家辛89繼555字第124330
      號函等為證，復為被告所不爭執，堪信原告之主張為真實
      。是本件爭點厥為：(一)被告得否依據民法繼承編施行法第
      1條之3第4項之規定，就系爭債務僅以所得遺產為限，負
      清償責任？(二)原告對於被告須繼續履行系爭債務一節，負
      擔與日俱增之利息與違約金一節，是否與有過失？茲分述
      如下：
    (一)被告得否依據民法繼承編施行法第1條之3第4項之規定，
      就系爭債務僅以所得遺產為限，負清償責任？
    1.按繼承人自繼承開始時，除本法另有規定外，承受被繼承
      人財產上之一切權利、義務。但權利、義務專屬於被繼承
      人本身者，不在此限。繼承人對於被繼承人之債務，以因
      繼承所得遺產為限，負清償責任。民法第1148條定有明文
      。被告為系爭借款之債務人劉月雲之法定繼承人，未為拋
      棄繼承或限定繼承，已如上述，就債務人劉月雲對原告所
      負之債務，依民法第1153條第1項之規定，自應負連帶清
      償責任。
    2.雖民法繼承編施行法第l條之3第4項增列規定：繼承在民
      法繼承編98年5月22日修正施行前開始，繼承人因不可歸
      責於己之事由或未同居共財者，於繼承開始時無法知悉繼
      承債務之存在，致未能於修正施行前之法定期間為限定或
      拋棄繼承，且由其繼續履行繼承債務顯失公平者，於修正
      施行後，以所得遺產為限，負清償責任。是上揭條文之適
      用，必以繼承人係因不可歸責於己之事由或未同居共財者
      ，而於繼承開始時無從知悉繼承債務之存在，而未能向法
      院聲請限定或拋棄繼承為前提。復按主張法律關係存在之
      當事人，僅須就該法律關係發生所須具備之特別要件，負
      舉證之責任，至於他造主張有利於己之事實，應由他造舉
      證證明，最高法院著有48年台上字第887號判例可資參照
      。是原債務人之繼承人，於債權人就系爭債務之成立與未
      受完全清償及該繼承人未有向法院聲請限定或拋棄繼承之
      事實為舉證後，自應由繼承人就其符合民法繼承編施行法
      第1條之3第4項所規定之要件，而得以在所受遺產之範圍
      內負清償之責，此項有利於己之事實，負舉證之責。
    3.查被繼承人劉月雲於89年3月25日死亡，生前居住在臺中
      市○○路110巷21號；被告丙○○現雖居住在臺中市○○
      路120巷11號12樓之2，然其於92年間結婚前，仍係居住在
      臺中市○○路110巷21號；被告戊○○亦居住在臺中市○○路110巷21號，有戶籍謄本在卷可憑，自難謂被告丙○○、戊○○未與劉月雲同居共財。縱被告丙○○因與父母
      意見相左，於80年起即在外居住；被告戊○○因年輕氣盛
      於80年間因案入監服刑屬實，惟渠等復未就有何不可歸責
      於己之事由，而於繼承開始時無從知悉繼承債務之存在，
      致未能向法院聲請限定繼承或拋棄繼承，舉證以實其說，
      核與上開法條所定「因不可歸責於己之事由或未同居共財
      者，於繼承開始時無法知悉繼承債務之存在，致未能於修
      正施行前之法定期間為限定或拋棄繼承」之情形不符，是
      被告丙○○、戊○○所辯由其繼續履行繼承債務，顯失公
      平，應僅以所得遺產為限，負清償責任云云，自無足採。
    4.再查被告丁○○於75年1月31日遷居高雄市○○○路95巷
      10弄8號2樓，有戶籍謄本1份在卷可憑，固可認為未與被
      繼承人劉月雲同居共財。惟欲依民法繼承編施行法第1條
      之3第4項，抗辯就繼承債務僅以所受遺產範圍內負清償責
      任，除須就未與被繼承人有同居共財之事實舉證外，亦須
      就其於繼承開始時因未與被繼承人同居共財，致無從知悉
      繼承債務之存在負舉證之責，惟被告丁○○就此尚未能提
      出具體事證以資證明，被告丁○○未能舉證證明有何不可
      歸責於己之事由，致未能於法定期間為限定或拋棄繼承，
      及如由其繼續履行系爭繼承債務有顯失公平之情事，自無
      依民法繼承編施行法第1條之3第4項規定，主張以其所得
      遺產為限負清償責任之餘地。
    (二)原告對於被告須繼續履行系爭債務，負擔與日俱增之利息
      與違約金一節，是否與有過失？
      被告雖抗辯系爭債務自86年起至98年間，被告從未接獲原
      告之清償催告，原告怠於求償而坐視損害擴大，依民法第
      217條及230條之規定，顯係與有過失云云。惟按民法第21
      7條第1項規定之適用，雖不以侵權行為之法定損害賠償請
      求權為限，即契約所定之損害賠償，除有反對之特約外，
      於計算賠償金額時亦難謂無其適用，但仍以原告所請求者
      係損害賠償之債為前提。則本件原告依據消費借貸契約請
      求被告連帶給付利息及違約金，自非請求損害賠償，被告
      依據上開契約所應給付之金錢難認係損害，是渠等抗辯原
      告就上揭利息與違約金之產生與有過失云云，顯有誤會，
      其抗辯無足可採。況系爭消費借貸契約與法律，均未課予
      原告就前揭利息與違約金債權有向被告清償催告之義務，
      原告縱有久未請求或未積極求償之情事，至多僅係該等債
      權是否罹於時效而被告是否引之為抗辯之問題，尚難認原
      告對於該利息與違約金之產生有何過失。
四、綜上所述，原告依據消費借貸契約及民法第1148條、第1153
    條之法律關係，請求被告連帶給付原告641,549元，及其中
    599,850元自86年11月6日起至清償日止，按週年利率9.6%
    計算之利息，暨自86年11月6日起至清償日止，按上開利率
    20%計算之違約金，為有理由，應予准許。
五、原告陳明願供擔保聲請宣告假執行，經核於法並無不合，爰
    酌定如主文第三項所示金額宣告之。
六、本件事證已臻明確，兩造其餘攻擊防禦方法與舉證，核與判
    決結果無影響，爰不逐一論述，附此敘明。
七、訴訟費用負擔之依據：民事訴訟法第78條、第85條第2項。
中    華    民    國    99    年    5    月    25     日
                      民事第三庭    法  官  謝慧敏
正本係照原本作成。
如對本判決上訴，須於判決送達後20日內向本院提出上訴狀。
中    華    民    國    99    年    5    月    25     日
                                    書記官  王志

司法院資訊處製作；財團法人民間司法改革基金會備份。
